臺灣板橋地方法院民事判決　　　　　　　　94年度訴字第41號
原　　　告　乙○○
訴訟代理人　陳昭全律師
被　　　告　甲○○
上列當事人間請求侵權行為損害賠償事件，經本院刑事庭移送前
來（刑事案號：93年度交易字第27號，附民案號：93年度交附民
第30號），並就車損部分為訴之追加，本院於中華民國94年4 月
22 日 言詞辯論終結，判決如下：
    主      文
被告應給付原告新臺幣貳拾貳萬仟貳佰拾玖元及自民國九十
三年五月三十一日起至清償日止，按年息百分之五計算之利息。
原告其餘之訴駁回。
訴訟費用由被告負擔十分之三，餘由原告負擔。
    事實及理由
一、原告主張：被告於民國92年5 月16日上午5 時許，在飲酒後
    駕駛車號3593─FG號自用小客車，在臺北縣板橋市台64線起
    點往中和方向之上橋處外側車道，自後方撞擊前方同向因雨
    路滑致左側車頭先不慎擦撞該路段中央分隔島，再本能性地
    將車往右偏駛又撞擊右前方角度約90餘度之右側護欄水泥柱
    後，而使車頭右偏傾斜停在上開路段內外側車道之間，由原
    告駕駛之車號L4─9968號自用小貨車右後方，致原告因而受
    有頭部外傷、腦震盪並臉部（顏部）撕裂傷（約9 公分）、
    胸部撕裂傷、左肩部擦傷第3 節頸椎骨折、兩側顴骨骨折、
    兩側上頜骨骨折、鼻部骨折之傷害，被告過失傷害之犯罪行
    為業經鈞院93年度交易字第27號及臺灣高等法院93年度交上
    易字第270 號判決確定在案。原告因前揭傷害，致支出醫療
    費用63,670元、看護費用20,000元，原告於車禍前任職於二
    齒企業社，於受傷後共半年時間無法工作，以91年度薪資所
    得計算6 個月不能工作之損害為290,000 元。又原告駕駛之
    L4─9968號自用小貨車因被告過失致毀損，該車原為二齒企
    業社所有，經二齒企業社將對被告之損害賠償請求權讓與原
    告，原告自得行使因物毀損而生之侵權行為損害賠償請求權
    ，該車於92年度市價約300,000 元，惟預估之修復費用已逾
    市價，二齒企業社乃將該車以100,000 元之價格出售予訴外
    人鏵斌企業社，致受有200,000 元之損害。爰依民法第191
    條之2 、第193 條第1 項、第195 條第1 項、第196 條之規
    定，請求被告賠償醫藥費用63,670元、看護費用20,000元、
    6 個月不能工作之損害290,000 元、精神慰撫金349,000 元
    、車損200,000 元，共計922,670 元及起訴狀繕本送達翌日
    起至清償日止，按年息5%計算之利息等語。
二、被告則以：(一)原告當天酒測值0.16且無照（因酒後駕車，駕
    照仍在吊扣中），駕駛無行照之自用小貨車L4─9968號自用
    小貨車，行經臺北縣板橋市台64厭起點往中和方向之上橋處
    ，與被告發生車禍，原告雖主張被告撞擊其自用小貨車之之
    尾左後方處，惟其車尾左後方並無撞擊痕跡，且係原告之自
    用小貨車左側車頭先自行撞擊中央分隔島，再往右偏駛撞擊
    右前方角度約90度之右側水泥柱護欄後停止，導致原告自用
    小貨車車頭毀損；原告於肇事後未將肇事車輛移置於無礙交
    通之處，且未於肇事地點前放置適當之警告標誌，致被告自
    用小客車因煞車不及而撞擊原告之自用小貨車右側車斗，故
    被告僅須賠償原告自小貨車右側車斗損害部分，非賠償整部
    車之修復費用。(二)原告駕駛之自用小貨車係以時速50公里左
    右之速度，由其左側車頭先自行撞擊中央分隔島，再往右偏
    駛撞及右前方角度約90度之右側水泥柱護欄後停止，依據長
    庚大學之資料，當車子由時速50公里撞擊停止時，人體重瞬
    間會增加30倍，故原告以體重80公斤計算，其當時係以2400
    公斤之力量往前衝，並受到安全帶2400公斤之反作用力，足
    致原告上半身之胸腔、腹腔等產生相當程度之傷害，又原告
    之頭部假設約10公斤，當時亦以30倍即300 公斤力量往前衝
    ，亦足致其頸部受到相當程度傷害。至被告由原告之貨車右
    側撞上，除撞擊力會被貨車輪胎與地面間之摩擦力抵銷外（
    根據力學原理，輪胎與地面間之摩擦力等於車子之重量1500
    公斤乘以摩擦係數2 ，等於3000公斤），原告之貨車於靜止
    狀態下橫置在二線道上由被告自右側撞擊，原告僅會向右側
    傾倒，不會受傷，故原告不得請求因受傷所受之損害。(三)被
    告自小客車在接近上橋前轉上坡處之前，因為近光燈之高度
    僅1 公尺，無法看見橫置在橋上離地水平距離為2 公尺多之
    原告自小貨車，等被告自小客車完全上橋後始能看見原告之
    拋錨車輛，若該路段之管理單位即臺北縣政府工務局已依道
    路交通標誌標線號誌設置規則第22條第2 項及第26條之規定
    ，在坡度超過7%而為坡度14% 之上橋路段前設置險升坡「警
    五」警告標誌，即可避免系爭車禍。又若原告發生撞擊後於
    其車後方放置警告標誌，亦可避免系爭車禍發生，另如臺北
    縣政府工務局已依市區道路工程規劃及設計規範第19章關於
    市區道路照明設計之19.2.1節、19.2.2節之規範，於路變化
    時之路段設置路燈，被告即可看清原告故障車輛，復因臺北
    縣政府工務局未依營建署規定將上橋行車速率降低，而維持
    每小時50公里之速限，致被告上橋時未減速，來不及煞車而
    撞擊原告，系爭車禍之發生顯非被告之責等語，資為抗辯。
    並聲明求為判決：原告之訴駁回。
三、原告主張被告於92年5 月15日晚上8 時許，在臺北縣五股鄉
    ○○路140 之11號之工廠實驗室內食用燒酒雞，並自當日晚
    上11時許起至翌日即92年5 月16日凌晨1 時許，在上址飲用
    啤酒後，於駕駛車號92年5 月16日上午4 時許，駕駛車號35
    93-FG 號之自用小客車，由臺北縣五股鄉往板橋方向行駛，
    於上午5 時許，行經臺北縣板橋市○○○○道起點往中和方向
    之上橋處外側車道時，因前方同向因雨路滑致左側車頭先不
    慎擦撞該路段中央分隔島，再本能性地將車往右偏駛又撞擊
    右前方角度約90餘度右側護欄水泥柱後，使車頭右偏傾斜停
    在上開路段內外側車道之間，由原告駕駛之車號L4-9968 號
    自用小貨車，原告因自己2 次撞擊及被告駕車自後追撞而受
    有頭部外傷、腦震盪並臉部（顏部）撕裂傷（約9 公分）、
    胸部撕裂傷、左肩部擦傷第3 節頸椎骨折、兩側顴骨骨折、
    兩側上頜骨骨折、鼻部骨折之傷害之事實，業據原告提出診
    斷證明書1 件（見本院卷第42頁）為證，被告亦自認與原告
    發生車禍之事實，自堪信為真實。
四、被告就系爭車禍發生係有過失：
  (一)被告抗辯其就車禍之發生無過失等語。惟查：
  (二)被告於92年5 月16日上午5 時許肇事後經警於同日上午8 時
    30分許測試其吐氣含酒精濃度達每公升0.45毫克，有酒精測
    定值1 紙附卷可稽，足證被告確係飲酒後駕駛自用小客車肇
    事。
  (三)被告於警詢時稱：本件車禍伊眼前有輛貨車不知為何打橫在
    車道上，兩車碰撞部位是伊車前車頭撞擊原告小貨車右側車
    斗，致伊車車頭全毀等語（見偵查卷第4 頁背面、第5 頁背
    面）；處理本件車禍之警員侯明德於本院刑事庭亦證稱：被
    告與原告兩車相撞位置，原告貨車是右側後輪車斗上方及前
    面保險桿位置，被告自小客車是前車頭位置，且依損害情形
    判斷，告訴人之貨車右側係新損害痕跡，且左側沒有損害，
    僅有靠近車頭位置有損害，故可判斷兩車撞擊點是右側，另
    觀諸現場圖，偵查卷第28頁（上方）照片上工作人員站立之
    橋墩位置係原告第2 個撞擊點，因該地點有原告貨車之散落
    物，係原告先撞擊中央分革島，因分隔島上有輪胎之痕跡，
    貨車往外偏，再撞到右側分隔島（即右側護欄），因為該處
    都是（貨車）散落物等情。又關之車禍現場、車損照片及道
    路交通事故現場圖所示，車禍現場台64線道路之中央分隔島
    上有原告貨車之車輪印痕，該車輪印痕處右前方角度約90餘
    度之右側分隔島水泥柱亦有撞擊刮痕，附近並有原告貨車之
    油漬等散落物，且原告貨車係右側後輪車斗、左前大燈、車
    頭受損，被告自小客車是前車頭全部毀壞，足徵車禍發生前
    原告貨車昨前部位在上開道路內側車道先擦撞中央分隔島後
    ，原告本能性地將貨車往右側偏駛致撞擊右前方角度約90餘
    度之右側分隔島水泥柱，致該貨車車頭右偏傾斜停在內外側
    車道間，嗣被告行經該處，其自小客車車頭再自後撞擊原告
    貨車右後車斗，原告貨車往前滑行停在內側車道上，而被告
    自小客車則摩擦右側護欄後停止於前方外側車道上，原告於
    刑事案件中陳稱伊貨車昨前方撞到中央分隔島後，即遭被告
    撞上，貨車車身打轉約90度一節，與上開事實不符，尚非足
    採。
  (四)被告抗辯車禍當時原告之貨車後上方有一高聳矗立之路燈形
    成刺眼背光，致伊視覺暫留而無法看清，始撞擊原告之自用
    小貨車，路燈擺設有問題，且未設置警語等語。被告於刑事
    案件警詢時稱：因當時是下坡道（指車禍地點前方大漢橋之
    下坡）且燈光昏暗，伊眼前有輛貨車不知為何已打橫在車道
    上，伊沒有注意前方車況而未及時反應就直接撞上貨車等語
    （見偵查卷第4 頁背面）；被告於偵查中亦稱：伊撞上原告
    貨車前有看到該貨車橫放，原告發生車禍在路邊休息，伊到
    達時來不及反應就撞上貨車，因伊看到原告時，原告之貨車
    橫放在路上等語（見偵查卷第47頁背面）。被告既自承車禍
    時現場燈光昏暗，伊有看到原告之貨車橫放，後又辯稱原告
    貨車後上方有一高聳矗立之路燈形成刺眼背光，致伊視覺暫
    留而看不清楚，或稱路燈擺設位置有問題，致伊看不到前方
    原告肇事貨車，足見被告前後所述情節不一，其真實性，顯
    非無疑。況且證人侯明德於偵查及本院刑事庭審理時分別證
    稱：車禍地點前方大漢橋下來至台64線道路上橋處前之平面
    道路約有200 公尺，當日被告行車路線無煞車痕跡，而被告
    質疑之路燈，並無特殊之事，現場路燈是往下照，被告開車
    應看前方，不應看路燈；車禍現場中央分隔島沒有水銀燈，
    且最近的路燈亦照不到車禍現場等語明確（見偵查卷第61頁
    背面；原審審理筆錄第11頁），核與現場照片顯示情形相符
    ，俱徵車禍發生時原告貨車後上方並無被告所稱之高聳矗立
    之路燈；縱認被告於原審所辯屬實，惟被告從大漢橋下橋後
    到車禍現場之台64線起點上橋處之間之平面道路尚有約200
    公尺距離，且一般路燈設計均是向下照射，則被告行駛約20
    0 公尺之平面道路後，至台64線起點上橋處前，按理被告應
    注視車輛前方狀況，無受到附近路燈光線影響之理，是被告
    抗辯車禍時原告貨車後上方有路燈形成刺眼背光，造成伊視
    覺暫留看不清楚而撞上貨車云云，均不足採。
  (五)被告於本院所辯本件事故發生地點坡度為14% 屬於超過法定
    「警五」（縱坡在7%以上）而必須設警告標誌之路段，但是
    該路段前100 公尺內卻未設置任何險坡警示標誌，此為本件
    車禍責任（原因）之一云云，惟據內政部營建署93年12月28
    日營署北字第0933110064號函覆臺灣高等法院略稱：一、查
    交通部頒『道路交通標誌標線號誌設置規則』第二十六條規
    定：「險坡標誌，用以促使車輛駕駛人小心駕駛。設於道路
    縱坡在百分之七以上之路段。險升坡用「警五」，險降坡用
    「警六」。」二、經查本署於八十四年底完工通車之「板橋
    市○○號道路與文化路中山路立體交叉工程」（即台六十四
    線大漢橋往中和方向起點路段），於上台六十四線上坡路段
    ，道路縱坡度為百分之五點五，依『道路交通標誌標線號誌
    所辯亦與事實不符，不足採信。
  (六)綜上所述，被告於本件車禍發生後，測得血液中酒精濃度值
    達每公升0.45毫克，且疏未注意車前狀況，致撞擊前方由原
    告駕駛之自用小貨車而肇事，其就車禍之發生確有過失，洵
    堪認定。
五、按汽車、機車或其他非依軌道行駛之動力車輛，在使用中加
    損害於他人者，駕駛人應賠償因此所生之損害；不法侵害他
    人身體或健康者，對於被害人因此喪失或減少勞動能力或增
    加生活上之需要時，應負損害賠償責任；不法侵害他人身體
    、健康、名譽、自由、信用、隱私、貞操，或不法侵害其他
    人格法益，而情節重大者，被害人雖非財產上之損害，亦得
    請求相當之金額；又不法毀損他人之物者，被害人得請求賠
    償其物因毀損所減少之價額，民法第191 條之2 、第193 條
    第1 項、第195 條第1 項、第196 條分別定有明文，被告就
    本件車禍之發生既有飲酒及疏未注意車前狀況之過失，原告
    自得請求被告賠償其損害。至原告先自行撞擊分隔島而將其
    駕駛之自用小貨車停放路中，未移置路邊不妨礙交通之處所
    ，致被告再自後方撞擊，乃屬原告是否與有過失之問題（詳
    後述），對被告之侵權行為責任要無影響。茲就原告受損害
    之金額分述如下：
  (一)醫療費用部分：
    1.原告主張其因本件車禍支出醫療費用63,670元、牙齒部分
      右上顎中側犬齒瓷牙費用30,000元、左上側門齒釘柱500
      元、頸圈3,000 元，業據其提出醫療費用單據11紙為證（
      見本院卷第36頁至第41頁）、揚齡牙醫收據1 件（見本院
      卷第35頁）、頸圈訂購單1 件（見本院卷第41頁）為證。
    2.原告支出之醫療費用63,670元中，診斷證明書1,040 元尚
      難認係必要之醫療費用，應予剔除。另原告因本件車禍確
      實受有頭部外傷、腦震盪並臉部（顏部）撕裂傷（約9 公
      分）、兩側顴骨骨折、兩冊上頜骨骨折、鼻部骨折及頸椎
      第三節骨折之傷害，故原告於牙科支出之右上顎中側犬齒
      瓷牙製作費用30,000、左上側門齒釘柱500 元、頸圈3,00
      0 元確屬必要之醫療費用，原告支出必要之醫療費用共計
      96,130元。
  (二)看護費用部分：
    1.原告主張其因本件車禍，致支出看護費用20,000元之事實
      ，業據其提出看護費用單據2 紙為證（見本院卷第33頁至
      第34頁）。
    2.本院依職權向亞東紀念醫院查詢原告是否有僱請看護之必
      要，經該院答稱：原告因頸椎骨折致頸部僵硬、疼痛，兩
      側上頷骨骨折及臉部多處撕裂傷致臉部浮腫，住院期間（
      92年5 月16日至92年5 月21日）有看護較為恰當，有該院
      94年3 月3 日亞歷字第0946410107號函附卷可稽（見本院
      卷第67頁），又原告於本件車禍分別92年5 月16日至92年
      5 月21日住院，原告出院後復於92年5 月28日至92年6 月
      2 日因右下眼瞼膿瘍住院治療，亦有原告提出之診斷證明
      書影本1 件在卷可按（見附民卷第5 頁），故原告自92年
      5 月16日至92年5 月21日之看護費用10,000元暨92年5 月
      28日至92年6 月2 日止之看護費用10,000元均屬因本件車
      禍而增加其生活上需要之費用。
  (三)不能工作之損害：
    1.原告主張其任職於二齒企業社，於92年5 月16日因本件車
      禍發生，故有半年時間無法工作，爰依91年薪資所得請求
      6 個月不能工作之損害即290,000 元等語，並據其提出扣
      繳憑單1 紙為證（見本院卷第43頁）。
    2.經本院依職權向亞東紀念醫院查詢原告因本件車禍，約需
      休養若干月，始能再從事駕駛車輛之工作。經該院以前開
      函文函復稱：原告因頸椎第3 節骨折，約需休養3 個月（
      見本院卷第67頁）。原告雖提出亞東紀念醫院之診斷證明
      書，主張該院醫生於診斷證明書上記載原告宜休養約4 個
      月等語（見本院卷第42頁），惟查醫生應病患請求開立診
      斷證明書，其上載明宜休養之期間，有見因病患請假所需
      而應病患所請開立宜休養之期間，該項記載與本院函詢結
      果既有不同，自應以本院函詢結果為準，故原告請求不能
      工作之損害於3 個月內洵屬有據，逾3 個月部分尚難認其
      已舉證證明其確有不能工作之損害。
    3.原告於91年1 月1 日至91年12月31日止任職二齒企業社，
      共領有薪資580,000 元，有原告提出之扣繳憑單1 紙為證
      （見本院卷第43頁），故其每月薪資為48,333元（即580,
      000 元÷12個月＝48,333元，元以下四捨五入，以下同）
      ，原告因本件車禍宜休養3 個月，故其共受有3 個月不能
      工作之損害144,999 元（即48,333元×3 個月＝144,999
      元）。
  (四)慰撫金部分：
    1.原告主張其因本件車禍受有前揭損害，除受有極大身體創
      傷，外心理上亦遭受極大創傷，致日後駕車亦時驚恐再遭
      他人自後撞擊，爰請求349,000元之慰撫金等語。
    2.經查原告因本件車禍受有頭部外傷、腦震盪並臉部（顏部
      ）撕裂傷（約9 公分）、胸部撕裂傷、左肩部擦傷第3 節
      頸椎骨折、兩側顴骨骨折、兩側上頜骨骨折、鼻部骨折之
      傷害，其精神自屬痛苦不堪，本院審酌原告係國小畢業，
      有原告提出之畢業證書影本1 件在卷足稽（見本院卷第44
      頁），其任職於二齒企業社，每月薪資48,333元，被告係
      美國麻賽諸瑟大學博士班畢業，有其提出畢業證書影本1
      件在卷可參（見本院卷第55頁），惟目前無業等情狀，暨
      兩造之身分、地位、原告受侵害程度等一切情狀，認原告
      請求349,000元之慰撫金，尚稱允適。
  (五)車損部分：
    1.原告主張其駕駛之L4-9968 號（下稱系爭車輛）乃二齒企
      業社所有，因被告過失毀損該車，二齒企業社對被告本有
      侵權行為損害賠償請求權，而由二齒企業社將之讓與原告
      ，原告自得對被告請求損害賠償。系爭車輛於92年度市價
      約300,000 元，惟預估之修復費用已逾系爭車輛之市價，
      二齒企業社乃將系爭車輛以100,000 元出售予鏵斌企業社
      ，故該車減損之價額為200,000 元，原告自屬受有200,00
      0 元之損害等語。
    2.原告主張系爭車輛原係訴外人張雲禎即二齒企業社所有，
      於車禍發生後將其損害賠償請求權讓與原告，嗣將系爭車
      輛以100,000 元之價格出售予鏵斌企業社等情，業據原告
      提出證明書影本1 紙、發票影本1 件、行車執照影本1 件
      為證（見本院卷第46頁、第49頁、第56頁），亦為被告所
      不爭執，尚堪採信為真實。又原告向被告起訴請求系爭車
      輛之損害賠償，自有以債權讓與通知被告之意思。
    3.原告主張系爭車輛於車禍發生時之92年度市價約300,000
      元，固據原告提出二手車訊影本2 紙為證（見本院卷第47
      頁、第48頁）。依原告提出之二手車訊影本所載與系爭車
      輛同樣出廠年份即87年出廠之同型三菱小貨車售價為338,
      000 元，原告願以300,000 元計算，尚無不合。然刊載於
      二手車訊之價格乃汽車買賣業之出售價格，應包含汽車買
      賣業之費用及利潤在內，依92年度汽車買賣業及中古商品
      零售業之毛利率均為22% （即費用＋淨利率），故原告主
      張之300,000 元應扣除該22% 之毛利率後，始為系爭車輛
      當時之市價，故系爭車輛於92年度車禍發生前之市價應為
      234,000 元【即300,000 元×（100%-22%）＝234,000 元
      】。二齒企業社以100,000 元出售予訴外人鏵斌企業社，
      其物因而減損之價額為134,000 元（即234,000 元－100,
      000 元＝134,000元）。
  (六)綜上，原告因本件車禍所受之損害共計744,129 元【即96,1
    30元＋20,000元＋144,999 元＋349,000 元＋134,00 0 元
    ＝744,129 元】。
六、按損害之發生或擴大，被害人與有過失者，法院得減輕賠償
    金額，或免除之，民法第217 條第1 項定有明文。經查被告
    就本件車禍之發生固有前揭過失，惟查原告於92年5 月16日
    車禍發生後測得之血液酒精濃度為每公升0.16毫克，雖未超
    過規定，惟其確係飲酒後駕車應堪認定，另原告之駕駛執照
    因酒後駕車被吊扣中，仍再於酒後駕駛車輛致撞擊系爭路段
    之中央分隔島而致生本件車禍，故原告就本件車禍之發生亦
    與有過失，本院審酌兩造就車禍發生時均有飲酒，原告為每
    公升0.16毫克，被告為0.45毫克，原告駕駛執照吊扣中，為
    無照駕駛，且原告係先行撞擊中央分隔島致車輛停滯於系爭
    路段上，被告疏未注意車前狀況等一切情狀，認原告就系爭
    車禍應負十分之七之過失，另被告應負十分之三之過失，爰
    減輕被告十分之七之責任，故被告尚應賠償原告223,239 元
    （即744,129元×3/10＝223,239元）。
七、從而，原告依據侵權行為法律關係，請求被告賠償223,239
    元及自起訴狀繕本送達翌日即93年5 月31日（附帶民事起訴
    狀繕本於93年5 月21日寄存於潮音派出所，見附民卷第22頁
    ）起至清償日止，按年息5%計算之利息，為有理由，應予准
    許；逾此部分之請求，為無理由，應予駁回。
八、因本案事證已臻明確，兩造其餘主張、陳述及所提之證據暨
    攻擊防禦方法，經本院審酌後，認與本案判斷結果無影響，
    均毋庸再予一一審酌，附此敘明。
九、結論：本件原告之訴為一部有理由，一部無理由，依民事訴
    訟法第79條，判決如主文。
中　　華　　民　　國　　94　　年　　5 　　月　　6 　　日
                  民事第一庭    法　官　周舒雁
上列正本係照原本作成
如對本判決上訴，須於判決送達後20日內向本院提出上訴狀
中　　華　　民　　國　　94　　年　　5 　　月　　6 　　日
                                書記官  張坤校
